【裁判字號】    89,易,1389
【裁判日期】    890829
【裁判案由】    重利
【裁判全文】
臺灣臺南地方法院刑事判決                        八十九年度易字第一三八九號
    公  訴  人  臺灣台南地方法院檢察署檢察官
    被      告  乙○○
右列被告因重利案件，經檢察官提起公訴（八十九年度偵字第一一六二號），本院判
決如左：
    主  文
乙○○共同連續乘他人急迫，貸以金錢，而取得與原本顯不相當之重利，處有期徒刑
伍月，如易科罰金，以參佰元折算壹日。
    事  實
一、乙○○基於收取重利之概括犯意，自民國八十八年九月間起，在台南市○區○○
    路七二六巷七四號住處經營地下錢莊，於八十八年九月二十三日借貸金錢予需款
    孔急之丙○○新台幣（下同）二萬元，又基於同一概括犯意於八十八年十月二十
    三日及同年十一月一日分別借貸一萬元與需款孔急之丁○○及戊○○，並利用前
    述借款人急需金錢疏困之際，要求借款人開具本票及借據作為質押，其利息為每
    借一萬元，以十五天為一期，每期收取利息四千元（此為丙○○借款部分，乙○○並與姓名年籍不詳之綽號「鹹菜」之成年男子基於共同犯意聯絡，由「鹹菜」
    向丙○○收取四次利息）、一千二百五十元、一千五百元不等（此為戊○○及丁○○借款部分，原每十五日收取利息一千五百元，後改為每十五日收取利息一千
    二百五十元），乙○○因而取得與原本顯不相當之重利，嗣於八十八年十一月二
    十四日，戊○○因不堪重利盤剝，向警局提出告訴，並經警於八十八年十一月三
    十日持搜索票在上址查扣本票四張、借據三張，始知上情。
二、案經戊○○訴由台南縣警察局移送台灣台南地方法院檢察署檢察官偵查起訴。
    理  由
一、訊之被告乙○○固坦承有借貸金錢予戊○○等人之事實，惟否認有收取重利之犯
    行，辯稱：伊放款收取二分利息，即每一萬元收取月息二百元，並未收取重利云
    云。經查右揭犯罪事實，業據告訴人戊○○指訴綦詳，並經證人丙○○、丁○○
    結證屬實，復有本票四張、借據三張扣案可資佐證。次查扣案之借據雖記載借貸
    人借款一萬元利息為一個月二百元，惟證人丁○○結證稱：該借據乃乙○○為脫
    罪而為虛偽之記載，伊與戊○○曾共同向乙○○借款二次，每借一萬元預扣利息
    一千五百元，實拿八千五百元，半個月一期，第二期以後利息降為一千二百五十
    元等語，衡諸常情，被告當不至將收取重利之詳情記載於借據而自曝其犯行，是
    證人丁○○所述尚符常情，自可採信。參以被告與告訴人戊○○及證人丙○○、
    丁○○均為朋友關係，渠等並無糾紛怨隙等情，業經被告及證人供認在卷，是告
    訴人戊○○及證人丙○○、丁○○當無甘負誣告或偽證罪責而誣陷被告之理，被
    告上開所辯，無非事後卸飾之詞，實難採信，參酌前開人證、物證，被告之犯行
    已堪認定。又被告雖以證人甲○○之證詞欲證明其係遭證人戊○○誣告云云，然
    查證人甲○○就被告與證人戊○○、丙○○、丁○○有無金錢往來等情並不清楚
    ，且就證人戊○○有在其承租之新營市○○路早餐店談及要誣告被告重利一事之
    時間亦與被告所言不符（證人甲○○稱在今年農曆年前某日下午有聽到；被告則
    稱是去年十一月間，某日晚上戊○○在證人甲○○店內講的，見本院八十九年六
    月十二日訊問筆錄），是該證人所言顯非真實，尚無足取，附此敘明。再查被告
    所收取之利息高達月息百分之二十五以上（年息百分之三百），已遠逾法定最高
    利率週年利率百分之二十以上，顯為與原本不相當之重利。另觀之被告收取之利
    息甚重，借款人若非遇有急迫情況，當不會重利亦願予告貸，衡之目前社會之借
    貸習慣、金融市場動態等客觀標準，足認均為趁其他借款人出於急迫，始為借貸
    。是本案事證明確，被告犯行洵堪認定。
二、核被告乙○○所為，係犯刑法第三百四十四條之重利罪。其與「鹹菜」之成年男
    子間有犯意聯絡、行為分擔，應論以共同正犯。又被告前後多次犯行，時間緊接
    ，方法一致，所犯係構成要件相同之罪名，顯係基於概括犯意所為，為連續犯，
    應依刑法第五十六條之規定論以一罪，並加重其刑。爰審酌被告之目的、方法、
    結果、所生危害、犯後猶飾詞狡辯不知悔悟等一切情狀，量處如主文所示之刑，
    並諭知易科罰金之折算標準，以資懲儆。至扣案之本票四張、借據三張為被告所
    有供其犯罪所用之物，惟因所貸與被害人之金錢僅逾法定利率部分之利息無請求
    權，其餘部分仍得據之向被害人求償，尚難認全數為被告所有犯罪所用之物，爰
    不予宣告沒收。
據上論斷，應依刑事訴訟法第二百九十九條第一項前段，刑法第二十八條、第五十六
條、第三百四十四條、第四十一條，罰金罰鍰提高標準條例第一條前段、第二條，判
決如主文。
本案經檢察官王百玄到庭執行職務。
中    華    民    國      八十九    年      八        月    二十九      日
                              臺灣臺南地方法院刑事第二庭
                                      法  官 石家禎
右正本證明與原本無異
如不服本判決應於送達後十日內向本院提出上訴狀
                                      書記官 葉東平
中    華    民    國      八十九    年      八        月      三十      日
附錄本案論罪科刑法條全文：
刑法第三百四十四條
    乘他人急迫、輕率或無經驗，貸以金錢或其他物品，而取得與原本顯不相當之重
    利者，處一年以下有期徒刑、拘役或科或併科一千元以下罰金。


司法院資訊處製作；財團法人民間司法改革基金會備份。
